臺灣高等法院刑事裁定
111年度毒抗字第772號
抗  告  人
即  被  告  蘇士瑋



                   
上列抗告人即被告因違反毒品危害防制條例案件，不服臺灣士林
地方法院111年度毒聲字第381號，中華民國111年8月10日裁定（
聲請案號：臺灣士林地方檢察署111年度毒偵字第860號、111年
度聲戒字第37號），提起抗告，本院裁定如下：
    主  文
抗告駁回。                                              
    理  由
一、原裁定意旨略以：抗告人即被告蘇士瑋（下稱被告）因於民
    國111年4月12日晚間某時許，在新北市汐止區南陽橋附近，
    施用第二級毒品甲基安非他命1次，其上開施用毒品犯行已
    距離其前次觀察勒戒執行完畢逾3年，屬毒品危害防制條例
    第20條第3項所定3年後再犯情形，而經原審法院以111年度
    毒聲字第259號裁定送勒戒處所觀察、勒戒確定。嗣檢察官
    依前開裁定，於111年7月4日將被告送法務部○○○○○○○○附設
    勒戒處所執行觀察、勒戒後，經該所評定被告前科紀錄與行
    為表現35分、臨床評估21分、社會穩定度7分，小計靜態因
    子52分、動態因子11分，總分63分，綜合判斷認被告有繼續
    施用毒品傾向等情，有原審法院前開刑事裁定、本院被告前
    案紀錄表、法務部○○○○○○○○111年8月3日北所衛字第1111300
    5900號函暨111年8月3日有無繼續施用毒品傾向證明書及評
    估標準紀錄表等附卷可稽；上開評估標準紀錄暨證明書所記
    載內容，係勒戒處所人員、專業醫師及負責綜合判斷者，於
    被告觀察勒戒期間，依據前開各項相關因素所為之綜合判斷
    ，具有科學驗證所得之結論，除非其判斷結果從形式上觀察
    顯有重大明顯之瑕疵外，因該判斷結果具有高度之屬人性及
    專業性，法院及其他機關原則上皆應予以尊重，是該評估標
    準紀錄表自得據為判斷被告有無繼續施用毒品傾向之證明。
    從而，本件檢察官聲請裁定令被告入戒治處所強制戒治，於
    法並無不合，應予准許。爰依毒品危害防制條例第20條第2
    項後段、第3項規定，裁定被告令入戒治處所強制戒治，其
    期間為6個月以上，至無繼續強制戒治之必要為止，但最長
    不得逾1年等語。
二、抗告意旨略以：被告於觀察勒戒期間，經依據前揭各項相關
    因素為綜合判斷，即判定有繼續施用毒品傾向，有未犯罪即
    被定罪之感，難以接受；又被告於勒戒期間，家人每週均前
    來會客並寫信關心、鼓勵被告於勒戒結束後能重新好好工作
    ，且被告已徹底戒毒又按時自行報到接受勒戒，勒戒完畢出
    所後即能立即返回工作崗位，故不懂何以靜態因子52分、動
    態因子11分之評分；另被告於勒戒期間，臺灣士林地方檢察
    署以士檢卓觀110毒執護61字第1190363540號函通知法務部○
    ○○○○○○○，應於被告勒戒結束後即通知該署，且告知被告須
    於24小時內向該署觀護人室報到接續執行保護管束，此後每
    2週亦皆須向觀護人報到1次並採尿送驗，若被告再犯施用毒
    品罪，假釋即遭撤銷，故被告絕無再犯可能。故懇請法院明
    察，准予撤銷強制戒治處分，讓被告能早日重返社會、照顧
    家庭、改過自新好好做人云云。
三、按觀察、勒戒後，檢察官或少年法院（地方法院少年法庭）
    依據勒戒處所之陳報，認受觀察、勒戒人無繼續施用毒品傾
    向者，應即釋放，並為不起訴之處分或不付審理之裁定；認
    受觀察、勒戒人有繼續施用毒品傾向者，法院得依檢察官聲
    請裁定或由少年法院（地方法院少年法庭）裁定令入戒治處
    所強制戒治，其期間為6個月以上，至無繼續強制戒治之必
    要為止，但最長不得逾1年，毒品危害防制條例第20條第2項
    後段定有明文，且於觀察、勒戒或強制戒治執行完畢釋放後
    ，3年後再犯第10條之罪者，亦有適用（同條第3項參照）。
    又毒品危害防制條例業於109年1月15日修正公布，並於同年
    7月15日施行，該條例第20條第3項之再犯期間，原係規定「
    5年後再犯」，修正後則改為「3年後再犯」；而所稱「3年
    後再犯」，係指本次再犯（不論毒品危害防制條例修正前、
    後）距最近一次觀察、勒戒或強制戒治執行完畢釋放已逾3
    年者，不因其間有無犯施用毒品罪經起訴、判刑、執行或附
    命完成戒癮治療等之緩起訴處分而受影響。
四、次按受觀察、勒戒人有無繼續施用毒品之傾向，依觀察勒戒
    處分執行條例第8條第1項、毒品危害防制條例施行細則第12
    條第1項規定，係由醫師研判後，再由勒戒處所填具「有無
    繼續施用毒品傾向證明書」陳報。依法務部所頒布之「有無
    繼續施用毒品傾向評估標準評分說明手冊」，其評估有無繼
    續施用毒品傾向之標準，並非完全以受觀察、勒戒人勒戒後
    之結果為準，觀察、勒戒前之各種情況，仍應作為評估之依
    據。申言之，依前揭手冊所載，係以「前科紀錄與行為表現
    」、「臨床評估」、「社會穩定度」3項指標合併計算分數
    ，每一大項皆有靜態因子與動態因子。先以靜態因子分數評
    分，靜態因子分數總分在60分（含）以上為「有繼續施用毒
    品傾向」；60分以下，與動態因子分數相加，如果總分在60
    分（含）以上，亦為「有繼續施用毒品傾向」。是受觀察、
    勒戒人有無「繼續施用毒品傾向」，係依具體個案之臨床實
    務及相關事證等情綜合判定，有其相當之專業依據及標準，
    且事涉醫學專業，又衡酌強制戒治之目的，係為協助施用毒
    品者戒斷毒品之心癮及身癮之一種保安處分，而上揭評估標
    準係將與判斷有無繼續施用傾向之相關因素加以列舉及量化
    ，適用於每一位受觀察、勒戒人，具一致性、普遍性、客觀
    性，法院原則上自應尊重其專業判斷，除其評估由形式上觀
    察即有違背法令規定、擅斷濫權或其他明顯重大瑕疵等情事
    外，尚不得任意指為違法。
五、經查：
　㈠被告前因施用第二級毒品甲基安非他命，經原審法院以111年
    度毒聲字第259號裁定送勒戒處所觀察、勒戒確定後，依檢
    察官之指揮入法務部○○○○○○○○附設勒戒處所執行觀察、勒戒
    ，嗣經該所醫療人員於111年8月3日評分結果，認被告(1)前
    科紀錄與行為表現部分合計為35分【其中毒品犯罪相關司法
    紀錄「有，7筆」上限計10分、首次毒品犯罪年齡為「20歲
    以下」計10分、其他犯罪相關紀錄「有，4筆」計8分、入所
    時尿液毒品檢驗為「一種毒品反應」計5分，上開4項靜態因
    子合計為33分。所內行為表現「持續於所內抽菸」計2分，
    故動態因子為2分】、(2)臨床評估部分合計為21分【物質使
    用行為：多重毒品濫用為「無」計0分、合法物質濫用為「
    有，種類：菸」計2分、使用方式為「無注射使用」計0分、
    使用年數為「超過一年」計10分，上開4項靜態因子合計為1
    2分。精神疾病共病（含反社會人格）為「疑似，psychosis
    免疫」計5分、臨床綜合評估（含病識感、動機、態度、就
    醫意願）評定為「中度」計4分，上開2項動態因子合計為9
    分】、(3)社會穩定度部分合計為7分【工作為「兼職工作：
    長榮海運貨櫃整理(111.3-5)」計2分、家人藥物濫用為「有
    」計5分，上開2項靜態因子合計為7分；入所後家人是否訪
    視為「有，1次」計0分、出所後是否與家人同住則為「是」
    計0分，上開2項動態因子合計為0分】，以上(1)至(3)合計
    共63分（靜態因子分數共計52分，動態因子分數共計11分）
    ，乃綜合判斷為「有繼續施用毒品傾向」，此參法務部○○○○
    ○○○○111年8月3日北所衛字第11113005900號函暨所附「法務
    部○○○○○○○○附設勒戒處所有無繼續施用毒品傾向證明書」及
    「有無繼續施用毒品傾向評估標準紀錄表」（見111年度毒
    偵字第860卷第209、211頁）所載即明。而上開綜合判斷結
    果，係該所具有相關專業知識及經驗之人士，在被告觀察、
    勒戒期間，依其等本職學識及經驗，就被告之前科紀錄與行
    為表現、臨床評估、社會穩定度等因素所為之綜合判斷，具
    科學驗證性，自得憑以作為判斷被告有無繼續施用毒品傾向
    之證明。
  ㈡又按毒品危害防制條例規定強制戒治之目的，係因施用毒品
    成癮者，不論身癮或心癮均難以戒絕斷癮，再犯率偏高，乃
    有持續收容於戒治處所施以強制戒治之必要。是該條例第20
    條第2項關於強制戒治之規定，係屬強制規定，只要觀察、
    勒戒後，經評定受觀察、勒戒人有繼續施用毒品傾向者，檢
    察官即應聲請法院裁定受觀察、勒戒者令入戒治處所強制戒
    治，其中並無任何例外規定。查本件被告既有施用第二級毒
    品之行為，經原審法院以111年度毒聲字第259號裁定送勒戒
    處所觀察、勒戒後，復經前揭專業評估仍有繼續施用毒品傾
    向，足認其無法戒斷毒癮，自有依法再施以強制戒治之必要
    ，是原審裁定令被告入戒治處所強制戒治，顯屬有據。
　㈢被告雖以上情提起抗告，惟查：　
　⒈依法務部所頒布之「有無繼續施用毒品傾向評估標準評分說
    明手冊」，其評估有無繼續施用毒品傾向之標準，並非完全
    以受觀察、勒戒人勒戒後之結果為準，觀察、勒戒前之各種
    情況，仍應作為評估之依據，業如前述。再者，司法實務或
    醫學臨床上，具有毒品前科紀錄者，或因長期有機會接觸毒
    品，或因欲藉由毒品作用暫時隔絕現實環境，其反覆性、繼
    續性地再犯施用毒品犯行之機率，確實較沒有毒品前科者高
    ，因此上開評估標準方將勒戒人之前科紀錄列入重要之評分
    項目，且於評分說明手冊明訂：所謂毒品犯罪相關司法紀錄
    ，不論其為吸食施打、運輸、販賣、持有毒品或其他罪名，
    凡觸犯毒品危害防制條例、原肅清煙毒條例、原麻醉藥品管
    理條例或管制藥品管理條例相關刑罰規定者均屬之，觀察勒
    戒、強制戒治及緩起訴後不起訴的紀錄也列入毒品相關犯罪
    紀錄項目範圍（該評分說明手冊參照），而參以被告確有多
    次施用毒品紀錄，期間亦經觀察勒戒、附命完成戒癮治療之
    緩起訴處分及經法院判刑確定並執行完畢之紀錄，有本院前
    案紀錄表可參。被告反覆施用毒品的前科紀錄，恰符合上開
    經驗法則，此並無被告抗告意旨所稱「未犯罪先定罪」之情
    事，亦不因被告原於接受觀察勒戒完畢後須接續為他案假釋
    付保護管束而需定期向觀護人報到及採尿，即有相異之認定
    ，或得逕予推認無再犯可能，更無從排除本件因被告執行觀
    察、勒戒後，經法務部○○○○○○○○附設勒戒處所專業評估為「
    有繼續施用毒品傾向」，仍無法戒斷毒癮，而有依法再施以
    強制戒治之必要。
　⒉至被告另稱勒戒期間家人均前來會客、寫信關心，被告已徹
    底戒毒、勒戒完畢後即能立即返回工作崗位，不明白何謂動
    態因子、靜態因子及其分數計算等語，惟觀諸前揭有無繼續
    施用毒品傾向標準紀錄表，除詳列各項靜態因子、動態因子
    之細目外，並定有各項配分、上限等具體標準，由醫師本於
    其專門學識經驗，依臨床實務及相關情節，評估被告之人格
    特質、臨床徵候、環境相關因素等所為之綜合判斷，具有實
    證依據且有客觀標準得以評比，自形式上觀察，並無擅斷或
    濫權等明顯不當之情事；且勒戒處所之組織、人員之資格及
    執行觀察、勒戒相關程序，暨判斷施用毒品者，有無繼續施
    用毒品傾向，均有相關法令嚴格規範，非可恣意而為，自得
    憑以判斷被告有無繼續施用毒品之傾向，法院就此專業判斷
    自應尊重。況毒品危害防制條例所規定之觀察、勒戒及強制
    戒治處分性質非為處罰行為人，而係為消除行為人再次施用
    毒品之危險性，目的在戒斷行為人施用毒品之身癮及心癮；
    觀察、勒戒及強制戒治係導入療程觀念，針對行為人將來之
    危險所為預防、矯治措施之保安處分，以達教化與治療之目
    的，可謂刑罰之補充制度，從而毒品危害防制條例本身所規
    定之觀察、勒戒及強制戒治等保安處分，雖兼具剝奪自由權
    利之性質，卻有刑罰不可替代之教化治療作用，亦無例外規
    定。經核上述評估紀錄之各項分數彙算暨無錯漏，且超過法
    務部所訂頒應評估為有繼續施用毒品傾向之分數標準，是原
    審依檢察官聲請，參酌前揭證明書及評估標準紀錄表，並業
    已詳閱及確認該評估紀錄之分數加總無誤，因而裁定令被告
    入戒治處所施以強制戒治，自屬適法。　
六、綜上所述，本件檢察官之聲請應屬有據，原審以被告係於前
    次觀察勒戒執行完畢逾3年再犯施用第二級毒品犯行，且經
    送觀察、勒戒後，認有繼續施用毒品之傾向，因此裁定令被
    告入戒治處所施以強制戒治，核其認事用法，並無違誤或不
    當。抗告意旨猶執前詞提起抗告，為無理由，應予駁回。
據上論斷，應依刑事訴訟法第412條，裁定如主文。
中　　華　　民　　國　　111 　年　　9 　　月　　7 　　日
                  刑事第十六庭  審判長法　官  劉嶽承
                                      法　官  王耀興
                                      法　官  古瑞君
以上正本證明與原本無異。
不得再抗告。
                                      書記官  林君縈
中　　華　　民　　國　　111 　年　　9 　　月　　7 　　日